臺灣高等法院民事判決　　　　　　　　　96年度重上字第78號
上　訴　人　乙○○
　　　　　　　　　　　　0樓
訴訟代理人　顏光嵐律師
複　代理人　董晴嵐律師
被上訴人　　大漢建設股份有限公司
法定代理人　丙○○
訴訟代理人　蔡欽源律師
　　　　　　王歧正律師
上列當事人間請求返還借款事件，上訴人對於中華民國95年12月
21日臺灣板橋地方法院94年度重訴字第421號第一審判決提起上
訴，本院於96年6月5日言詞辯論終結，判決如下：
    主  文
上訴駁回。
第二審訴訟費用由上訴人負擔。
    事實及理由
一、上訴人主張：被上訴人前於民國（下同）86年間因亟需資金
    週轉，遂向上訴人商借金錢以供調度。為此，上訴人乃於同
    年6月19日匯款新台幣（以下同）1,600萬元、2,000萬元，
    同年9月8日再度匯款1,000萬元至被上訴人銀行帳戶內（共
    計4,600萬元，下稱系爭款項），因兩造並未約定返還期限
    ，經上訴人於94年8月15日定1個月催告被上訴人返還，經被
    上訴人於同年8月18日收受後，惟未獲置理，爰依消費借貸
    關係，求為被上訴人應給付上訴人4,600萬元，及自94年8月
    18日起算法定遲延利息之判決。原審為上訴人全部敗訴之判
    決，上訴人不服，提起上訴。並於本院聲明：(一)原判決廢棄
    。(二)前開廢棄部分，被上訴人應給付上訴人4,600萬元，及
    自94年8月18日起至清償日止之法定遲延利息。(三)願供擔保
    ，請准宣告假執行。
二、被上訴人則以：上訴人僅係一般家庭主婦，本身並無資力足
    以直接貸與或向第三人舉債後轉貸系爭款項與被上訴人，且
    上訴人所有之匯款帳戶係提供陳吉勝使用之人頭帳戶，是系
    爭款項係被上訴人與陳勝吉間之股東往來，上訴人雖有以前
    述帳戶匯款予被上訴人，然兩造間絕無達成系爭款項之消費
    借貸合意等語，資為抗辯。並於本院聲明：(一)上訴駁回。(二)
    如受不利益判決，願供擔保請准宣告免為假執行。
三、上訴人主張其於86年6月19日、同年9月8日先後匯款合計4,
    600萬元至被上訴人銀行帳戶內，業提出銀行匯款回條影本
    可憑（見原審卷5-7頁），經原審向匯款銀行華南商業銀行
    桃園分行查詢結果，其中1,000萬元及2,000萬元部分係由上
    訴人帳戶轉帳匯出，另1,600萬元部分則係由上訴人及上訴
    人之女陳姵儒帳戶轉帳匯出，亦有華南商業銀行桃園分行95
    年1月18日（95）華桃存字第040號函（見原審卷43頁），且
    為被上訴人所不爭，自堪信為真實。
四、上訴人再主張系爭款項係上訴人出借予被上訴人，被上訴人
    應返還系爭款項予上訴人等情，則為被上訴人所否認，並以
    前開情詞置辯。是本件爭點厥為：兩造就系爭款項是否成立
    消費借貸之法律關係？爰析述如下：
  (一)按「當事人主張有金錢借貸關係存在，須就其發生所須具備
    之特別要件即金錢之交付及借貸意思表示互相一致負舉證之
    責任，若僅證明有金錢之交付，未證明借貸意思表示互相一
    致者，尚不能認為有金錢借貸關係存在。」（最高法院81
    年台上字第2372號判決意旨參照）、「裁判要旨：蔣佩玲雖
    能證明電匯1,370萬元入楊景惠之帳戶，但無法立證證明兩
    造就該1,370萬元有借貸之意思表示互相一致，其依借貸之
    法律關係，請求楊景惠返還借款200萬元，於法不合，不應
    准許。」（最高法院82年台上字第1830號判決意旨參照），
    則關於主張依據消費借貸之法律關係請求他方返還消費借貸
    款之當事人，除應舉證證明貸與金錢交付之事實，並須舉證
    證明雙方間就消費借貸關係之成立有意思表示合致之事實，
    方得據以向他方請求返還消費借貸款，否則交付金錢之原因
    萬端，自無得僅據交付金錢一端，即認定雙方間有消費借貸
    關係存在之事實。本件被上訴人既否認係向上訴人借貸系爭
    款項，上訴人仍應就其與被上訴人間達成借貸合意之特別要
    件事實負舉證之，不因被上訴人抗辯曾取得系爭款項與上訴
    人所主張者相同，而轉換兩造之舉證責任，併予敘明。
  (二)本件上訴人主張兩造間就系爭款項有借貸之合意，無非以被
    上訴人86年6月19日、同年7月22日之轉帳傳票、日記帳，證
    人甲○○之證詞，及被上訴人借貸系爭款項所支付之利息票
    據均向上訴人之銀行帳戶兌領為據。
  (三)經查，觀諸上訴人所提出被上訴人86年6月19日轉帳傳票（
    見本院卷55頁），依該傳票借貸方、會計科目之記載，可知
    是日被上訴人係向陳吉勝以股東往來借貸3,600萬元，而使
    被上訴人之銀行存款增加3,600萬元，被上訴人並簽發發票
    日為86年7月19日之本金支票及該期間之利息支票以償還對
    陳吉勝之借款，另該轉帳傳票下方核准欄內並有陳吉勝之蓋
    章；另依上訴人所提出之被上訴人86年7月22日之轉帳傳票
    （見本院卷56頁），則係前開3,600萬元本金支票到期換票
    另簽發發票日為86年9月30日之支票，並簽發該期間之利息
    支票；是上訴人所為本件請求中之86年6月19日3,600萬元匯
    款，於被上訴人之內部會計帳簿係登載為被上訴人向其股東
    陳吉勝之借款，被上訴人並簽發支票以支付對陳吉勝該借款
    之利息，又該轉帳傳票並經陳吉勝蓋章確認，是以對被上訴
    人而言，系爭款項中之3,600萬元雖匯入被上訴人銀行帳戶
    內，然於被上訴人主觀上係認自其股東陳吉勝借款而來，實
    難認被上訴人與上訴人間達成系爭款項之借貸合意。至系爭
    款項中3,600萬元，雖曾由被上訴人簽發支票支付利息，並
    經由上訴人之銀行帳戶兌現（見本院卷59-60頁），甚至被
    上訴人於其日記簿之會計科目應付票據摘要欄內記載該3,60
    0 萬元支票係由上訴人換票等情（見本院卷80頁），亦僅係
    被上訴人為清償向陳吉勝之借款所簽發支票事後由何人持有
    並兌領之註記，此或可說明陳吉勝借予被上訴人之資金係來
    自上訴人，然尚不足以改變該3,600萬元款項係被上訴人向
    陳吉勝借貸之事實，上訴人援此主張兩造間就系爭款項成立
    消費借貸之合意，自不足取。
  (四)另證人甲○○於本院到庭證稱：「（問：知道匯款的來龍去
    脈？）我是91年12月左右陳吉勝有拜託我處理外來的債權，
    他告訴我對外債權有開個人支票、借據，才認那是個人的帳
    ，有1筆4,600萬元他告訴我是他拜託乙○○去外面借錢，來
    給大漢公司，其他8,000多萬元是他個人的外債。」、「（
    問：為何沒有催討？）有催討。大漢公司有支付利息給乙○
    ○。陳吉勝過世後3天，小孩（包括大、二房）約我在新莊
    茶藝館，說要還大漢公司4600萬元及陳吉勝個人8400萬元，
    要求把1億股票過戶在我名下，希望我去出面與債權人談，
    不要支付利息，我拒絕，我建議他們直接還給債權人，用以
    漲價的股票或者現金來清償，後來他們耍賴皮。」等語（見
    本院卷47頁正、反面），可知陳吉勝將其債務區分為供其個
    人使用之債務及供被上訴人公司使用之債務二類，然並非供
    被上訴人公司使用之債務，即與陳吉勝個人無關；況且陳吉
    勝死亡後陳吉勝之繼承人仍欲清償有關供被上訴人公司使用
    之債務，顯然該債務亦係由陳吉勝個人出面借貸，蓋陳吉勝
    雖為被上訴人之原法定代理人，然公司所負之借貸債務原則
    上身為法定代理人之陳吉勝無庸負清償之責，尤以上訴人一
    再陳稱系爭款項中之3,600萬元部分之本息係由陳吉勝之繼
    承人以被上訴人簽發支票以供清償，如前所述，是若非陳吉
    勝以個人名義參與系爭款項之借貸，又何需由其繼承人處理
    此部分之清償事宜。至證人甲○○另證稱：「（問：本件借
    款出借人是誰？是乙○○直接借給大漢公司，或者乙○○借
    給陳吉勝，由陳吉勝借給大漢公司？）是乙○○，陳吉勝說
    公司有危機，所以乙○○願意借給大漢公司。」等語（見本
    院卷47頁反面），可知上訴人出借系爭款項固供被上訴人解
    決危機之用，然係經由陳吉勝出面借貸。甲○○更稱：陳吉
    勝有告訴我.... 會將所有債務的事包括我個人及大漢公司
    部分交代在遺囑內.... 等語（見本院卷第48頁），觀諸陳
    吉勝遺囑之記載「遺囑人因投資創業週轉由外室乙○○對外
    借款」等文字，均足見借款人係陳吉勝，尚不能推翻被上訴
    人係以向陳吉勝借款之意思而取得系爭款項之認定。是前開
    證人甲○○之證詞尚不足以證明兩造間就系爭款項達成消費
    借貸之合意。
五、綜上所述，上訴人主張兩造間就系爭款項成立消費借貸關係
    ，為不足採，被上訴人抗辯系爭款項係其向股東陳吉勝所借
    ，尚屬可信。從而，上訴人本於消費借貸之法律關係，請求
    被上訴人給付4,600萬元本息，為無理由，不應准許。其假
    執行之聲請亦失所附麗，應併予駁回。原審為上訴人敗訴之
    判決，及駁回其假執行之聲請，並無不合。上訴意旨指摘原
    判決不當，求予廢棄改判，為無理由，應予駁回。
六、本件事證已臻明確，兩造其餘主張及攻擊防禦方法，經核對
    本件判決結果無影響，爰不逐一論述，附此敘明。
據上論結，本件上訴為無理由，依民事訴訟法第449條第1項、第
78條，判決如主文。
中　　華　　民　　國　　96　　年　　6　　月　　26　　日
　　　　　　　　　  民事第十三庭
                        審判長法　官 黃嘉烈
　　　　　　　　　　　        法　官 許文章
　　　　　　　　　　　        法　官 李媛媛
正本係照原本作成。
如不服本判決，應於收受送達後20日內向本院提出上訴書狀，其
未表明上訴理由者，應於提出上訴後20日內向本院補提理由書狀
（均須按他造當事人之人數附繕本）上訴時應提出委任律師或具
有律師資格之人之委任狀；委任有律師資格者，另應附具律師資
格證書及釋明委任人與受任人有民事訴訟法第466條之1第1項但
書或第2項（詳附註）所定關係之釋明文書影本。
中　　華　　民　　國　　96　　年　　6 　 月　　27　　日
　　　　　　　　　　　　　　　書記官 秦仲芳
附註：
民事訴訟法第466條之1（第1項、第2項）：
對於第二審判決上訴，上訴人應委任律師為訴訟代理人。但上訴
人或其他法定代理人具有律師資格者，不在此限。
上訴人之配偶、三親等內之血親、二親等內之姻親，或上訴人為
法人、中央或地方機關時，其所屬專任人員具有律師資格並經法
院認為適當者，亦得為第三審訴訟代理人。
